臺灣高等法院刑事判決　　　　　　　 100年度上易字第1751號
上　訴　人　臺灣臺北地方法院檢察署檢察官
被　　　告　張明松
上列上訴人因恐嚇等案件，不服臺灣臺北地方法院100 年度易字
第1102號，中華民國100年6月30日所為之第一審判決（起訴案號
：臺灣臺北地方法院檢察署99年度偵續字第0961號），提起上訴
，本院判決如下：
    主  文
上訴駁回。
    理  由
一、公訴意旨略以：被告張明松（涉犯傷害及強制等罪嫌部分，
    業經臺灣臺北地方法院以99年度易字第3643號判決判處拘役
    三十日確定）明知其與告訴人陳田素不相識，竟與真實姓名
    年籍不詳之六、七名成年男子，共同基於意圖為自己不法所
    有及傷害、妨害他人行使權利之犯意聯絡，於民國98年11月
    23日晚間10時許，在臺北市○○區○○路80號即友人賴榮松
    公司旁之財神廟前，以伊多年前為告訴人仲介土地買賣，告
    訴人未依約給付佣金云云為由，要求告訴人給付佣金新臺幣
    （下同）100 萬元，然因告訴人認其並未積欠被告任何款項
    ，即欲離開該處，被告及其他六、七名男子等人竟先將告訴
    人強押至賴榮松公司後方之空屋內，徒手毆打告訴人，使告
    訴人受有頭部損傷、左耳損傷鈍傷、右眉旁挫傷、左手鈍傷
    等傷害，復將告訴人帶至前開財神廟內，以「若不給付 100
    萬元佣金，即不讓你離去，你要叫家人拿出100 萬元，否則
    你女兒很漂亮，要對你家人不利」等語恐嚇告訴人，使告訴
    人心生畏懼，不得不簽立面額20萬元本票五張、面額50萬元
    之本票二張、面額400 萬元之本票一張及保管條乙紙，再連
    同口袋內之現金1萬1千元均交付被告後，被告始讓告訴人離
    開現場。因認被告涉犯刑法第346條第1項之恐嚇取財罪嫌云
    云。
二、原判決意旨略以：本件告訴人於98年11月23日晚間，因被告
    認與其間有債務糾紛，而與被告發生拉扯，遭被告毆打，並
    限制其在臺北市○○路80號財神宮內，簽訂保管條及本票後
    始得離去等情，應可認被告係以一個要求告訴人清償佣金之
    意思決定，發為一個行為，侵害告訴人之身體、自由、財產
    等法益，而構成不同犯罪構成要件，應認屬一行為觸犯刑法
    第277條第1項普通傷害罪、同法第304 條妨害告訴人離去權
    利之行使罪；又告訴人前後均一致證稱未欠被告佣金，亦未
    委託土地買賣仲介，僅有租賃仲介等語，而被告亦未提出任
    何證據證明告訴人有積欠其佣金之相關資料，是告訴人是否
    確有因土地買賣仲介而積欠被告佣金，尚有可疑，此部分亦
    可能構成同法第346條第1項之恐嚇取財罪。上開三罪既係因
    被告一行為決意，而被告前開傷害及強制罪部分又據臺灣臺
    北地方法院以99年度易字第3643號判決確定在案，揆諸前揭
    判例意旨，本件被告上開傷害及強制部分事實已經判決確定
    者，對於構成一罪之其他部分即恐嚇取財犯罪事實，亦應適
    用，故上開99年度易字第3643號確定判決之既判力自應及於
    全部之犯罪，亦即被告被訴恐嚇取財部分犯行應為上開確定
    判決效力所及。本件爰不經言詞辯論，逕為諭知免訴之判決
    等語。
三、按刑事訴訟法第302條第1款規定，案件曾經判決確定者，應
    諭知免訴之判決，此項訴訟法上所謂一事不再理之原則，關
    於實質上一罪或裁判上一罪，均有其適用（最高法院67年台
    非字第77號判例、49年台非字第20號判例亦同此意旨）。
四、經查：
（一）本件被告被訴於多年前為告訴人仲介土地買賣後，告訴人
      未依約給付佣金與被告，適於98年11月23日晚間，在臺北
      市○○區○○路80號，被告巧遇告訴人，被告遂向告訴人
      詢問佣金如何支付等問題，惟告訴人均虛應之並作勢離開
      ，被告因而心生不滿，乃與告訴人發生拉扯，妨害告訴人
      離開之權利行使，告訴人並因而受有頭皮鈍傷紅腫、左耳
      鈍傷紅腫、鈍傷等傷害，涉嫌刑法第277條第1項傷害罪及
      第304 條妨害告訴人行使離去權利罪一節，經臺灣臺北地
      方法院以99年度偵字第429 號提起公訴，由臺灣臺北地方
      法院以99年度易字第3643號判決認被告係犯刑法第277 條
      第1 項之傷害罪及第304條第1項之強制罪，並認被告所犯
      傷害罪及強制罪，係為一行為觸犯數不同罪名，應論以想
      像競合犯從一重之傷害罪處斷，而諭知被告處拘役三十日
      ，於100年 1月24日確定，並於同年3月22日易科罰金執行
      完畢等情，有上揭判決書、本院被告前案紀錄表在卷可稽
      ，首堪認定。
（二）惟按刑法上之恐嚇取財罪，係以將來之惡害恫嚇被害人使
      其交付財物為要件，若當場施以強暴脅迫達於不能抗拒程
      度，即係強盜行為，不能論以恐嚇罪，反之即可能合於恐
      嚇取財之罪名。易言之，恐嚇行為不以將來之惡害通知為
      限，即以強暴脅迫為手段，而被害人未達於不能抗拒程度
      者，亦屬之（最高法院80年度第四次刑事庭會議、65年台
      上字第1212號判例意旨可資參照）。準此而言，以將來之
      惡害恫嚇被害人使其交付財物為要件，當場施以強暴脅迫
      未達於不能抗拒之程度，自有以恐嚇罪相繩之餘地。是以
      公訴意旨認被告於98年11月23日晚間10時許，在臺北市○
      ○區○○路80號即友人賴榮松公司旁之財神廟前，以告訴
      人仲介土地買賣未依約給付佣金為由，要求告訴人給付佣
      金100 萬元，被告與其他不詳姓名之成年男子並先將告訴
      人強押至賴榮松公司後方之空屋內，以毆打告訴人並以「
      若不給付100 萬元佣金，即不讓你離去，你要叫家人拿出
      100 萬元，否則你女兒很漂亮，要對你家人不利」等強暴
      脅迫之方式，使告訴人心生畏懼，簽立面額本票及保管條
      ，目的是要陳田交付佣金等情，核與上開臺北地方法院99
      年度易字第3643號判決所認定被告於98年11月23日，以向
      告訴人要求給付仲介土地買賣佣金之目的，毆打告訴人之
      事實，應屬同一。倘若公訴意旨所述告訴人並未積欠被告
      任何款項等情屬實，則本件公訴意旨所述被告以毆打並告
      以「若不給付100 萬元佣金，即不讓你離去，你要叫家人
      拿出100 萬元，否則你女兒很漂亮，要對你家人不利」之
      強暴脅迫方式等將來惡害通知恫嚇告訴人之方式，欲使告
      訴人交付財物予被告之行為，尚未達至使不能抗拒之程度
      ，自有以同法第346條第1項之恐嚇取財罪相繩之餘地。然
      上開強暴脅迫之方式為其恐嚇取財之手段，應屬恐嚇取財
      之同一事實行為，如前所述，則被告上開傷害等部分事實
      業經判決確定，原審就本件為免訴判決之諭知，即無不合
      。
五、檢察官上訴意旨：按判決適用不當者，為違背法令，刑事訴
    訟法第378 條定有明文。復按刑法第55條前段所謂一行為觸
    犯數罪名，係指對於該數罪同時有各別之犯意而藉一個行為
    以達成之而言，若對於另一犯罪係臨時起意，而行為亦不止
    一個或基於同一之犯意而行為又有先後可分，即非刑法第55
    條前段之想像競合犯，應為數罪併罰（最高法院70年台上字
    第1971號判例意旨參照）。經查，被告係與真實姓名年籍不
    詳之六、七名成年男子，共同基於意圖為自己不法所有及傷
    害、妨害他人行使權利之犯意聯絡，於98年11月23日晚間10
    時許，在臺北市○○區○○路80號即友人賴榮松公司旁之財
    神廟，以伊多年前為告訴人仲介土地買賣，告訴人未依約給
    付佣金云云為由，要求告訴人給付佣金100 萬元，然因告訴
    人認其並未積欠被告任何款項而欲離開該處，然被告等人竟
    先將陳田強押至賴榮松公司後方之空屋內，徒手毆打告訴人
    ，使告訴人受有頭部損傷、左耳損傷鈍傷、右眉旁挫傷、左
    手鈍傷等傷害，復將告訴人帶至前開財神廟內，以「若不給
    付100萬元佣金，即不讓妳離去，你要叫家人拿出100萬元，
    否則你女兒很漂亮，要對你家人不利」等語恐嚇告訴人，使
    告訴人心生畏懼，不得不簽立面額20萬元本票生張、面額50
    萬元之本票二張、面額400 萬元之本票一張及保管條乙紙，
    再連同口袋內之現金1萬1千元均交付被告後，被告始讓告訴
    人離開現場等情，業據被告於臺灣臺北地方法院99年度易字
    第3643號案件審理中自白前述傷害及妨害自由之事實，並經
    告訴人與證人古文城、賴榮松等人在警詢中指、證述綦詳，
    且有告訴人交付被告之面額20萬元本票五張、面額50萬元之
    本票二張、面額400 萬元之本票一張、保管條乙紙、告訴人
    事後提出之保管條乙紙、上述本票存根影本乙份在卷可稽。
    因此，由前開犯罪事實觀之，被告除涉有刑法第277條第1項
    前段傷害罪、第304條強制罪外，另涉有刑法第346條第1 項
    恐嚇取財罪嫌，而被告所涉之前開三罪嫌，其犯罪行為之時
    間互有先後，犯罪故意與所侵害之法益亦不相同，自應依刑
    法第50條規定予以分論併罰。臺灣臺北地方法院前以99年度
    易字第3643號刑事判決認被告涉犯之傷害罪及強制罪一行為
    觸犯數不同罪名之想像競合犯，並從較重之傷害罪處斷，已
    有違誤，本件原審判決復以被告涉犯之恐嚇取財罪嫌與前揭
    判決確定之傷害罪及強制罪有想像競合之裁判上一罪關係，
    而為免訴判決，顯有法律適用不當之違誤云云。
六、惟原審審理結果，認本件應與前案之犯罪行為應屬同一事實
    行為，前案業經判決確定，逕為免訴判決之諭知，其認事用
    法，核無違誤。檢察官上訴意旨徒以上開之詞指摘原判決不
    當，自無理由，爰不經言詞辯論予以駁回其上訴。
七、據上論斷，應依刑事訴訟法第368條、第372條，判決如主文
    。
中    華    民    國   100    年    8     月    31    日
                  刑事第十四庭  審判長法  官  陳志洋
                                      法  官  梁耀鑌
                                      法  官  遲中慧
以上正本證明與原本無異。
不得上訴。
                                      書記官  陳韋杉
中    華    民    國   100    年    9     月    1     日